【裁判字號】    95,易,1875
【裁判日期】    951109
【裁判案由】    詐欺
【裁判全文】
臺灣臺北地方法院刑事判決              95年度易字第1875號
公  訴  人  臺灣臺北地方法院檢察署檢察官
被      告  乙○○
            丁○○
上列被告等因詐欺案件，經檢察官聲請以簡易判決處刑（九十五
年度偵字第一四○○六號），及移送併辦（九十五年度偵字第一
五九六三號），本院認不宜以簡易判決處刑，改依通常程序審理
，判決如下：
    主  文
乙○○連續幫助共同連續意圖為自己不法之所有，以詐術使人將
本人之物交付，處有期徒刑參月，如易科罰金，以銀元參佰元即
新臺幣玖佰元折算壹日。
丁○○幫助共同連續意圖為自己不法之所有，以詐術使人將本人
之物交付，累犯，處有期徒刑伍月，如易科罰金，以銀元參佰元
即新臺幣玖佰元折算壹日。
    事  實
一、丁○○前因竊盜、公共危險案件，分別經本院以八十九年度
    交易字第四二八號判處有期徒刑八月、四月，應執行有期徒
    刑十月確定，甫於民國九十二年二月二十一日執行完畢。
二、乙○○、丁○○均明知金融機構存摺帳戶為個人信用之表徵
    ，且任何人只要有少許之金錢，均可自行到金融機構申請開
    立存款帳戶，而無特別之窒礙，並可預見將自己所有之存摺
    、金融卡及提款密碼等金融帳戶資料提供他人時，有供不法
    詐騙份子利用，而幫助他人為財產犯罪之虞，竟不違背其本
    意，分別基於幫助他人遂行詐欺之不確定犯意及概括犯意，
    乙○○先於九十五年一月底時，在臺北市○○路一八八巷，
    將其向臺北莒光郵局開立之帳號000000000000
    00號帳戶之存摺、金融卡、提款密碼，以新臺幣（下同）
    六千元出售予一名真實姓名年籍不詳之成年男子，復於九十
    五年二月底時，將其另向臺北莒光郵局申請開立之帳號00
    000000000000號帳戶之存摺、金融卡、提款密
    碼，約定以一萬元之代價，出售予上開真實姓名年籍不詳之
    成年男子，然該成年男子，取走乙○○之上開帳戶資料後，
    並未依約交付一萬元；丁○○則係於九十五年二月二十一日
    前之不詳時間，將其在臺北東園郵局開立之帳號00000
    000000000號帳戶之存摺、金融卡、提款密碼等資
    料，以五千元之代價出售予真實姓名年籍不詳之成年男子，
    二人上開行為均幫助該等真實姓名年籍不詳之成年男子與其
    他成年人為共同連續詐欺取財犯行。該等真實姓名年籍不詳
    之成年男子取得上開帳戶資料後，即與其餘真實姓名年籍不
    詳之成年男子、女子，基於共同意圖為自己不法所有之概括
    犯意，先於九十五年二月二十一日十五時二十六分許，以行
    動電話0000000000號聯絡丙○○，自稱「吳小姐
    」，向丙○○謊稱其抽中三獎獎金港幣二十五萬元，換算新
    臺幣為一百十萬元，要求丙○○撥打電話號碼000000
    0000號與一名「楊律師」聯絡，該名自稱「楊律師」之
    人則要求丙○○匯款繳交會員費等費用方可領取獎金，丙○○不疑有他，即陷於錯誤，依指示分別於九十五年二月二十
    一日，匯款六萬八千元、三萬元，至丁○○上開臺北東園郵
    局帳戶、乙○○之上開臺北莒光郵局帳號00000000
    000000號帳戶內，另再於九十五年二月二十二日依據
    指示匯款二萬元至上開乙○○臺北莒光郵局帳號00000
    000000000號帳戶內。嗣於九十五年三月九日十二
    時五十五分，該真實姓名年籍不詳之成年男子與其共犯，又
    向甲○○謊稱其抽中獎金港幣二十五萬元，必須先繳交保證
    金新臺幣六萬八千元，甲○○亦陷於錯誤，先依指示至苗栗
    縣竹南鎮郵局匯款一萬一千元至乙○○上開臺北莒光郵局帳
    號00000000000000號帳戶內，嗣因查覺有異
    而停止匯款，惟其前揭匯款，與丙○○上開匯款，皆已遭上
    開真實姓名年籍不詳之成年男子，與自稱「吳小姐」、「楊
    律師」之成年人提領一空。
三、案經丙○○、甲○○訴由臺北市政府警察局萬華分局報請臺
    灣臺北地方法院檢察署檢察官偵查聲請以簡易判決處刑及移
    送併辦，本院認不宜以簡易判決處刑，改依通常程序處理。
    理  由
甲、程序部分：
    按「被告以外之人於審判外之言詞或書面陳述，除法律有規
    定者外，不得作為證據。」刑事訴訟法第一百五十九條第一
    項定有明文；另按「被告以外之人於審判外之陳述，雖不符
    前四條之規定，而經當事人於審判程序同意作為證據，法院
    審酌該言詞陳述或書面陳述作成時之情況，認為適當者，亦
    得為證據。當事人、代理人或辯護人於法院調查證據時，知
    有第一百五十九條第一項不得為證據之情形，而未於言詞辯
    論終結前聲明異議者，視為有前項之同意。」同法第一百五
    十九條之五規定甚明。本案證人丙○○、王嘉慶於警詢時所
    為證述之證據能力，係屬傳聞證據，然因被告二人對上開證
    言之證據能力均表示不爭執，而同意作為證據（此參本院九
    十五年十月二十六日審判筆錄），本院審酌該等言詞陳述或
    書面陳述作成之情況，相關陳述人均未曾主張非出於任意性
    或不正取供，足信作成時之情況，應無違法或不當情事，因
    而認為適當，故該等言詞陳述均具備證據能力而均得作為證
    據，合先敘明。
乙、實體部分：
一、訊據被告乙○○對於前揭犯行坦承不諱，而被告丁○○雖對
    將其將在臺北東園郵局開立之帳號00000000000
    000號帳戶之存摺、金融卡、提款密碼出售予真實姓名年
    籍不詳之成年男子，而該成年男子用以遂行如犯罪事實欄所
    述之詐騙行為等情不予爭執，惟矢口否認有何幫助詐欺之不
    確定故意，辯稱：伊並不知道該男子收購其帳戶係要從事不
    法行為，若伊知情絕不會答應出售帳戶資料云云。
二、經查：
（一）前揭犯罪事實，業據證人丙○○、王嘉慶分別於警詢時證
      述屬實（見九十五年度偵字第一四○○六號卷第十、十一
      頁、九十五年度偵字第一五九六三號卷第十七、十八頁）
      ，並有乙○○臺北莒光郵局帳戶開戶資料及交易明細（見
      本院卷第二十八頁至第三十六頁）、丁○○臺北東園郵局
      帳戶開戶資料及交易明細（見本院卷第三十八頁至第四十
      四頁）、臺中市警察局第六分局市政派出所受理詐騙帳戶
      通報警示、詐騙電話斷話簡便格式表、丙○○匯款單據（
      見九十五年度偵字第一四○○六號卷第二○頁至第二十四
      頁）、甲○○報案三聯單、匯款單據（見九十五年度偵字
      第一五九六三號卷第十六頁、第十九頁）。
（二）又金融存款帳戶，事關存戶個人財產權益之保障，其與儲
      戶存摺、金融卡相結合，專屬性、私密性更形提高，除非
      本人或與本人具密切之關係者，難認有何理由可自由使用
      私人之存摺、印鑑及金融卡，一般人亦均有應妥善保管上
      開物件，防止被他人冒用之認知，且近來詐欺集團犯案猖
      獗，每每利用人頭帳戶為犯罪工具，若任意提供自己帳戶
      之相關物件資料予不明人士使用，將有遭他人作為詐欺犯
      罪時，非正當資金進出之用之不法用途，況若有人需要存
      款帳戶合法使用，當可自己前往金融機構申辦，且現今金
      融機構開立一般存款帳戶亦無須收取任何費用，故實無任
      何必要須以高達數千元之代價，向他人收購帳戶使用，上
      情當為具有社會生活經驗之成年人所得認識。本件被告二
      人與向彼等收購帳戶之成年男子並不熟識，業據彼等於審
      理中供陳明確，則彼等任意將帳戶資料以數千元代價交付
      予認識未久之人，對該帳戶之利用情形復未積極探查，彼
      等均有容認帳戶供他人作為詐欺犯罪時使用之未必故意，
      亦甚灼然。被告丁○○辯稱其並無幫助詐欺之犯意，自不
      可採。
（三）綜上，被告二人均得預見提供自己帳戶予不明人士使用，
      將有可能遭他人作為詐欺犯罪使用，仍提供其帳戶之存摺
      、金融卡及提款密碼等物，而供他人使用其帳戶，彼等幫
      助詐欺犯行，事證洵屬明確。
三、論罪科刑部分：
（一）查刑法部分條文業於民國九十四年一月七日修正，九十四
      年二月二日公布，並於被告行為後之九十五年七月一日施
      行，現行刑法第二條第一項規定：「行為後法律有變更者
      ，適用行為時之法律，但行為後之法律有利於行為人者，
      適用最有利於行為人之法律。」，上開規定乃與刑法第一
      條罪刑法定主義契合，而貫徹法律禁止溯及既往原則，係
      規範行為後法律變更所生新舊法律比較適用之準據法，是
      刑法第二條本身雖經修正，但刑法第二條既屬適用法律之
      準據法，本身尚無比較新舊法之問題，應一律適用裁判時
      之現行刑法第二條規定以決定適用之刑罰法律，先予辨明
      。又以本次刑法修正之比較新舊法，應就罪刑有關之共犯
      、未遂犯、想像競合犯、牽連犯、連續犯、結合犯、以及
      累犯加重、自首減輕暨其他法定加減原因（如身分加減）
      與加減例等一切情形，綜其全部罪刑之結果而為比較，最
      高法院九十五年五月二十三日九十五年度第八次刑庭會議
      決議可資參照。經查：
    (一)刑法第五十六條連續犯之規定，業經修正刪除，此刪除雖
      非犯罪構成要件之變更，但顯已影響行為人刑罰之法律效
      果，自屬法律有變更，應依新法第二條第一項規定為新舊
      法之比較（最高法院九十五年第八次刑事庭會議決議參照
      ）。新法修正施行後，被告乙○○前後二次販賣帳戶之行
      為，即須分論併罰，是比較新舊法結果，自應適用較有利
      於被告乙○○之行為時法律即修正前之刑法第五十六條規
      定，論以連續犯。
    (二)新修正刑法第三十條規定：「幫助他人實行犯罪行為者，
      為幫助犯。雖他人不知幫助之情者，亦同（第一項）。幫
      助犯之處罰，得按正犯之刑減輕之（第二項）。」，與修
      正前刑法第三十條：「幫助他人犯罪者，為從犯。雖他人
      不知幫助之情者，亦同（第一項）。從犯之處罰，得按正
      犯之刑減輕之（第二項）。」之規定，法條文字上有所修
      正，揆諸本條之修正理由，係為了符合學界通說即幫助犯
      應採共犯從屬性說之「限制從屬形式」之理論，且明示幫
      助犯之成立以被幫助者具備違法性為必要，而不論被幫助
      者是否具有有責性。至於幫助犯之處罰效果，係「得減輕
      其刑」，於修正前後則均無不同，是本件被告二人適用修
      正前刑法第三十條有關幫助犯之規定，自無不利。
    (三)刑法第二十八條共犯之規定，於修正前規定為：「二人以
      上共同實施犯罪之行為者，皆為正犯」，修正施行後之規
      定則為：「二人以上共同實行犯罪之行為者，皆為正犯」
      ，本條之修正理由係為排除陰謀共同正犯、預備共同正犯
      於本條所規定之正犯之外。本件被告係幫助向其收購帳戶
      之真實姓名年籍不詳之成年男子及其他真實姓名年籍不詳
      之成年男子、女子為共同連續詐欺取財犯行，上開為詐欺
      行為之真實姓名年籍不詳之人間就詐欺取財犯行應論以共
      謀或實行犯罪行為之共同正犯，則適用修正施行前之刑法
      第二十八條規定論擬，並無不利於被告。
    (四)刑法第三百三十九條第一項之詐欺取財罪，法定刑為五年
      以下有期徒刑、拘役或科或併科一千元以下罰金，而修正
      後刑法施行法增訂第一條之一規定：「中華民國九十四年
      一月七日刑法修正施行後，刑法分則編所定罰金之貨幣單
      位為新臺幣。九十四年一月七日刑法修正時，刑法分則編
      未修正之條文定有罰金者，自九十四年一月七日刑法修正
      施行後，就其所定數額提高為三十倍。但七十二年六月二
      十六日至九十四年一月七日新增或修正之條文，就其所定
      數額提高為三倍」，另刑法第三十三條第五款修正為：「
      主刑之種類如下：五、罰金：新臺幣一千元以上，以百元
      計算之」，是依修正後之法律，刑法第三百三十九條第一
      項詐欺取財罪所得科處之罰金刑最高為新臺幣三萬元、最
      低為新臺幣一千元；然依被告行為時之刑罰法律，即罰金
      罰鍰提高標準條例第一條前段規定之提高倍數十倍及修正
      前刑法第三十三條第五款規定之罰金最低額一元計算，該
      罪之罰金刑最高為銀元一萬元，最低額為銀元一元，若換
      算為新臺幣，最高額雖與新法同為新臺幣三萬元，然最低
      額僅為新臺幣三元。因此，比較上述修正前、後之刑罰法
      律，自以被告行為時關於科處罰金刑之法律較有利於被告
      。
    (五)關於累犯之規定，修正前刑法第四十七條規定「受有期徒
      刑之執行完畢，或受無期徒或有期徒刑一部之執行而赦免
      後，五年以內再犯有期徒刑以上之罪者，為累犯，加重本
      刑至二分之一」，而修正後之刑法第四十七條第一項則規
      定「受徒刑之執行完畢，或一部之執行而赦免後，五年以
      內故意再犯有期徒刑以上之罪者，為累犯，加重本刑至二
      分之一」，被告丁○○於本案係故意犯罪，無論適用新法
      或舊法，均應論以累犯，故比較新舊法之結果，舊法對於
      被告並無不利。
    (六)關於易科罰金之折算標準，除刑法第四十一條第一項有所
      修正外，罰金罰鍰提高標準條例於九十五年四月二十八日
      修正，並自同年七月一日起生效施行。修正前之刑法第四
      十一條第一項前段規定：「犯最重本刑為五年以下有期徒
      刑以下之刑之罪，而受六個月以下有期徒刑或拘役之宣告
      ，因身體、教育、職業、家庭之關係或其他正當事由，執
      行顯有困難者，得以一元以上三元以下折算一日，易科罰
      金。」，再依據修正前罰金罰鍰提高標準條例第二條：「
      依刑法第四十一條易科罰金或第四十二條第二項易服勞役
      者，均就其原定數額提高為一百倍折算一日；法律所定罰
      金數額未依本條例提高倍數，或其處罰法條無罰金刑之規
      定者，亦同。」之規定，被告行為時之易科罰金折算標準
      ，應以銀元一百元、二百元、三百元折算一日，經折算為
      新臺幣後，應以新臺幣三百元、六百元、九百元折算一日
      。惟九十五年七月一日施行之刑法第四十一條第一項前段
      規定修正為：「犯最重本刑為五年以下有期徒刑以下之罪
      ，而受六個月以下有期徒刑或拘役之宣告者，得以新臺幣
      一千元、二千元或三千元折算一日，易科罰金。」，另新
      修正之罰金罰鍰提高標準條例則刪除原本第二條之規定。
      是以比較新舊法結果，自以舊法所定之易科罰金折算標準
      有利於被告，故應適用修正前刑法第四十一條第一項前段
      、罰金罰鍰提高標準條例第二條規定，對被告較為有利。
    (七)綜合上述各條文修正前、後之比較，自應適用被告行為時
      之法律，即修正前刑法之相關規定及罰金罰鍰提高標準條
      例第一條前段、第二條規定，予以論處。
（二）按刑法上之幫助犯，係對於犯罪與正犯有共同之認識，而
      以幫助之意思，對於正犯資以助力，而未參與實施犯罪之
      行為者而言（最高法院八十八年度台上字第一二七○號判
      決要旨參照）。被告二人均係基於幫助之犯意，提供前揭
      帳戶之存摺、金融卡及提款密碼與真實姓名年籍不詳之成
      年男子用以與其他真實姓名年籍不詳之成年男子、女子共
      同連續實施詐術使被害人丙○○、甲○○陷於錯誤，而匯
      款至被告所提供之帳戶內，再由該等為詐騙行為之人提領
      花用，因該遂行詐騙行為之人所為係犯共同連續詐欺取財
      罪，故核被告二人所為，均應論以共同連續犯刑法第三百
      三十九條第一項詐欺取財罪之幫助犯。被告乙○○先後二
      次出賣帳戶，幫助他人共同連續詐欺取財之行為，時間緊
      接，手段相同，觸犯構成要件相同之罪名，應係基於概括
      犯意反覆為之，應依修正前刑法第五十六條規定以一罪論
      ，並加重其刑。又被告丁○○前因竊盜、公共危險案件，
      分別經本院以八十九年度交易字第四二八號判處有期徒刑
      八月、四月，應執行有期徒刑十月確定，甫於九十二年二
      月二十一日執行完畢翌日出監，其於五年內再故意犯本案
      有期徒刑以上之罪，為累犯，應依修正前刑法第四十七條
      加重其刑。又被告二人均係基於幫助之犯意而為本件犯行
      ，爰依修正前刑法第三十條第二項規定，按正犯之刑減輕
      之，被告二人既同有刑之加重及減輕二種原因，爰均先加
      後減之。爰審酌被告在此不法份子犯案猖獗，利用帳戶掩
      飾、隱匿詐財贓款之事迭有所聞之際，竟仍提供銀行帳戶
      供他人從事詐財行為，增加被害人事後追索、尋求救濟之
      困難，並使犯罪之追查趨於複雜，所為危害社會正常交易
      安全，被告乙○○於本院審理時坦承犯行，非無悔意，被
      告丁○○已有前科，仍不知悔悟，犯後尚未能完全承認錯
      誤，兼衡被告之犯罪動機、目的、手段、智識程度、所受
      利益等一切情狀，分別量處如主文所示之刑，並均諭知易
      科罰金之折算標準。
據上論斷，應依刑事訴訟法第四百五十二條、第二百九十九條第
一項前段，刑法第二條第一項前段、修正前刑法第二十八條、第
五十六條、第三百三十九條第一項、第三十條第一項前段、第二
項、第四十七條、第四十一條第一項前段，罰金罰鍰提高標準條
例第一條前段、修正前罰金罰鍰提高標準條例第二條，現行法規
所定貨幣單位折算新臺幣條例第二條，判決如主文。
本案經檢察官侯靜雯到庭執行職務。
中    華    民    國    95    年    11    月    9     日
                      臺灣臺北地方法院刑事第一庭
                          審判長法  官  陳興邦
                                法  官  林春鈴
                                法  官  劉素如
以上正本證明與原本無異。
如不服本判決，應於判決送達後10日內向本院提出上訴狀（應抄
附繕本）。告訴人或被害人如對於本判決不服者，應具備理由請
求檢察官上訴，其上訴期間之計算係以檢察官收受判決正本之日
期為準。
                                書記官  劉甄庭
中    華    民    國    95    年    11    月    9     日


司法院資訊處製作；財團法人民間司法改革基金會備份。
